【裁判字號】    88,上易,3898
【裁判日期】    890125
【裁判案由】    詐欺
【裁判全文】
臺灣高等法院刑事判決                          八十八年度上易字第三八九八號
    上  訴  人
    即  被  告  己○○
右上訴人因詐欺案件，不服臺灣台北地方法院八十八年度易字第九八九號，中華民國
八十八年七月二十六日第一審判決（起訴案號：臺灣台北地方法院檢察署八十七年度
偵字第一五四三０號）提起上訴，本院判決如左：
    主  文
原判決撤銷。
己○○以詐術得財產上不法之利益，累犯，處有期徒刑捌月。
    事  實
一、己○○前於民國（下同）八十四年間因積欠乙○○新台幣（下同）三百七十四萬
    八千元，經乙○○對其提出詐欺告訴，由本院判處有期徒刑六月確定，甫於八十
    五年十月十二日縮刑期滿執行完畢。猶不知悔改，緣己○○於上開訴訟案件進行
    中，提供其所有坐落台北縣深坑鄉○○段旺耽小段第一、二、三四等號土地各應
    有部分四十分之一、同小段第五一之十（起訴書誤載為升高坑段升高坑小段五一
    之一）、五二之一、五二之二等號土地各應有部分三二分之一、同小段第五三之
    一號土地應有部分二四分之一、同小段第六六、九一之一等號土地各應有部分四
    十分之一、同小段第二三八號土地應有部分二四分之一、同鄉○○○段升高坑小
    段第二一八、二三三、二三七等號土地各應有部分四十分之一、同鄉○○○段深
    坑子小段第四０之二號土地應有部分五分之一暨其上建物，建號八三０號，門牌
    號碼台北縣深坑鄉○○路二二號二樓房屋，設定最高限額抵押權七百萬元予乙○○，而與乙○○達成和解，詎己○○竟意圖為自己不法之利益，明知其無資力清
    償上開款項，猶於八十五年十二月二十四日上午至台北縣新店市○○路○段二三
    七號四樓乙○○住處，向乙○○詐稱其願另簽發本票，於本票到期日分期償還所
    借款項，並要求乙○○塗銷上開土地及建物之抵押權，與其東山再起之機會云云
    ，同時書立切結書及簽發本票十一張，取信乙○○，致乙○○因認其甫服刑期滿
    出獄，當不致再犯而陷於錯誤，同意塗銷上開抵押權，乃於同日下午偕同己○○
    ，至台北縣新店地政事務所辦理塗銷上開抵押權之相關手續，己○○因此詐得塗
    銷上開土地及建物最高限額抵押權之財產上不法利益。詎塗銷上開抵押權後，己○○所簽發之本票屆期均未兌現，甚而將上開深坑子段深坑子小段第四０之二號
    土地暨其上之上開建物於八十六年七月間移轉登記至戊○○名下，藉用戊○○名
    義向保證責任台北市第一信用合作社（下稱第一信用合作社）貸得之二百五十萬
    元，及其以上開地號土地及建物中部分另行設定最高限額抵押權向他人貸得之款
    項，均用以清償其本人另筆債務，分文未償還乙○○，乙○○始知受騙。
二、案經乙○○訴由台灣嘉義地方法院檢察署呈請台灣高等法院檢察署核轉台灣台北
    地方法院檢察署檢察官偵查起訴。
    理  由
一、右揭犯罪事實業據告訴人乙○○指訴綦詳，並有告訴人與上訴人即被告己○○先
    前所簽訂之和解契約書、被告書立之切結書、簽發之本票十一紙、上開土地建物
    登記謄本、上開土地及建物塗銷抵押權登記申請資料、被告移轉上開深坑子段深
    坑子小段四０之二號土地暨其上建物予戊○○之登記資料附卷可稽，質之被告亦
    坦承於前揭時地書立切結書及簽發本票十一張，要求告訴人塗銷抵押權，並獲告
    訴人同意偕同前往台北縣新店地政事務所將之塗銷，嗣所簽發之本票均未兌現，
    而該深坑子段深坑子小段四０之二地號土地暨其上建物已移轉登記於戊○○名下
    ，上開土地及建物並有部分另行設定最高限額抵押權予他人等情不諱。其雖矢口
    否認有何詐欺犯行，辯稱其經濟狀況欠佳，向為告訴人所了解，並未隱瞞，告訴
    人願意應其所請塗銷扺押權，亦係為予其東山再起之機會，故上開扺押權塗銷之
    後，其乃積極處理本身債務，將上開深坑子段深坑子小段房地移轉登記予戊○○
    ，係因其債信不好，無法辦理貸款，故信託登記予戊○○，以便辦理貸款，另上
    開土地中有部分設定扺押權與案外人甲○○、丁○○係因被告向彼等借款清償債
    務，目前因上開土地尚未覓得良機出售，故無法償還積欠告訴人之款項，惟仍願
    重新為告訴人設定抵押權，對告訴人並未造成損害，應無蓄意詐欺可言云云。查
    被告前因積欠告訴人債款未還，告訴人提出詐欺之告訴，經法院判處罪刑確定，
    甫於八十五年十月間執行完畢，是其本身資力欠佳，無能力清償欠款，或為告訴
    人所能預期，惟被告於八十五年十二月間，要求告訴人塗銷扺押權時，已允諾苟
    告訴人塗銷扺押權，其將對外尋求資金籌措款項，依其所簽發之本票到期日返還
    欠款四百萬元，業據告訴人陳明，此觀告訴人塗銷上開扺押權之前，被告確簽發
    本票十一紙，並書立切結書表明將依本票所示分期償還等情自明，且有該切結書
    一紙及本票十一紙等影本為憑，另被告於原審亦自承上開土地價值僅百萬餘元，
    全部售出變價亦無法還清積欠告訴人之款項，惟為因應告訴人要求，其另無他法
    始簽發上開本票等語（見原審卷第一八頁背面），足徵被告當時已明知縱出售全
    部土地仍無法清償欠款，所簽發本票亦無法兌現，日後幾無依約履行之可能，猶
    行險僥倖，率爾書立切結書，信誓旦旦向告訴人表示願另行對外籌款依本票所示
    分期還款，爾後若未依約履行，任憑告訴人追訴其一切法律責任，絕無異議云云
    ，致告訴人誤信其言，因此同意塗銷上開土地及建物之最高限額抵押權，若謂其
    所為，非施以詐術，寧為事理之平？次查被告於上開土地及建物之最高限額抵押
    權塗銷後，即將其中深坑子段深坑子小段四０之二號土地暨其上建物移轉登記於
    戊○○名下，並設定最高限額扺押權三百萬元與第一信用合作社，一般扺押權一
    百三十萬元與庚○○，另烏月段旺耽小段第五一之一０、二三八號及高坑段升高
    坑小段第二一八、二三三、二三七號等土地、亦分別設定最高限額抵押權予甲○○、丁○○，有各該土地、建物登記簿謄本可按，且為被告所自承，雖被告辯稱
    因其前以上開房地為擔保向案外人丙○○借款，嗣因無法還款，遭丙○○聲請法
    院查封該房地，其乃向庚○○借款二百餘萬元、向甲○○、丁○○借款六十七萬
    元返還與丙○○，復以本人債信欠佳，乃將上開第四０之二號土地及其上建物信
    託登記至戊○○名下，俾得以藉戊○○名義向利息負擔較輕之銀行即第一信用合
    作社扺押貸款償還庚○○，因仍無法全數還清，故乃就尚欠之款項，設定扺押權
    云云，並經證人戊○○、代辦貸款之代書陳建平、債權人甲○○、丁○○於本院
    到庭結證屬實，惟依其所辯，被告本身雖乏資力，然告訴人塗銷上開扺押權後，
    被告另向他人多人及銀行借得多達二、三百萬餘元之鉅款，而借得之款項卻均用
    以清償告訴人以外其他債權人之債款，分文未用以清償被告請求告訴人塗銷扺押
    權時所應允告訴人之分期款，足徵被告意欲告訴人塗銷抵押權之目的，無非利其
    再次向他人扺押借款，以清償被告所積欠其他債權人之債務，自始即毫無對外籌
    款返還告訴人之誠意，卻仍以此訛詐告訴人，其早有詐欺之意圖甚明。再衡情告
    訴人苟明知塗銷扺押權後，被告對外籌措之款項均用以清償其他債權人之債權，
    被告允諾分期還款所簽發本票，均無法如期兌現，則其塗銷扺押權所圖者何？其
    又焉有仍同意塗銷上開最高限額抵押權之可能？參以被告前確因詐欺罪服刑出獄
    ，是告訴人所陳其因認被告業經科刑教訓，當不致再度訛言行詐，而誤信其將籌
    款分期償還之說，致應允塗銷上開扺押權一節，並無何違背情理之處，尚堪採信
    ，則告訴人顯係因被告隱瞞其將來並無還債之意願，仍眶稱其確能分期清償，致
    陷於錯誤而同意塗銷抵押權，被告徒以其前即未能清償對告訴人之債款，資力欠
    佳，為告訴人所明知，是其塗銷扺押權，絕非因陷於錯誤所致云云，委無足取。
    從而被告主觀上既有為自己不法所有之意圖，客觀上並施用詐術使告訴人因而陷
    於錯誤，塗銷扺押權，遂其詐得塗銷上開土地及建物最高限額抵押權七百萬元之
    財產上不法利益，其詐欺犯行，洵堪認定。
二、核被告所為，係犯刑法第三百三十九條第二項、第一項之詐欺得利罪。被告前於
    八十四年間因詐欺罪經本院判處有期徒刑六月確定，甫於八十五年十月十二日執
    行完畢，有台灣高等法院檢察署刑案紀錄簡覆表足憑，於五年內再犯本件有期徒
    刑以上之罪，為累犯，應依法加重其刑。
三、原審據以論罪科刑，原非無見，惟告訴人因被告施詐，陷於錯誤，而偕同被告至
    台北縣新店地政事務所塗銷扺押權之行為，係被告詐欺犯行之結果，亦屬被告詐
    欺犯行之一部分，乃原判決就被告犯行之結果發生地漏未載明，已有未合。又被
    告犯後於本院調查期間，已就上開烏月段旺耽小段第一、二、三四、五二之二、
    六六、九一之一號等土地，為告訴人重新設定一百五十萬元之一般扺押權，有各
    該土地登記簿謄本為憑，犯後態度尚佳，原判決未及審酌，亦有未洽。被告上訴
    ，徒空言否認犯罪，猶執陳詞指摘原判決不當，固無足取，惟原判決既有上開可
    議，即無可維持，應由本院予以撤銷改判。爰審酌被告前即因對告訴人施詐而被
    判處詐欺罪確定，於執行完畢未滿三個月後即再次向告訴人施詐，本不宜輕言寬
    宥，惟本案其塗銷者雖係最高限額七百萬元之扺押權，實際其欠負告訴人者僅四
    百萬元，且其犯後雖未坦承犯行，並僅清償告訴人一萬五千元，惟其已就前開六
    筆土地為告訴人重新設定一百五十萬元之一般扺押權，已如前述，及其犯罪之動
    機、目的、手段等一切情狀，量處有期徒刑八月。
四、至被告與證人戊○○雖稱上開深坑子段深坑子小段四十之二地號土地暨其上建物
    係信託登記與戊○○，然確係以買賣名義辦理移轉登記，則此部分是否另涉使公
    務員登載不實之偽造文書罪嫌，宜由公訴人另行偵查，併此敘明。
據上論斷，應依刑事訴訟法第三百六十九條第一項前段、第三百六十四條、第二百九
十九條第一項前段，刑法第三百三十九條第一項、第二項、第四十七條，罰金罰鍰提
高標準條例第一條前段，判決如主文。
本案經檢察官張秋雲到庭執行職務
中    華    民    國      八十九      年      一      月    二十五      日
                              臺灣高等法院刑事第十六庭
                                  審判長法  官  許  增  男
                                        法  官  黃  鴻  昌
                                        法  官  蔡  彩  貞
右正本證明與原本無異。
不得上訴。
                                        書記官  張  淑  芬
中    華    民    國    八十九    年      一        月      二十八      日
附錄本案論罪科刑法條全文
刑法第三百三十九條
意圖為自己或第三人不法之所有，以詐術使人將本人或第三人之物交付者，處五年以
下有期徒刑、拘役或科或併科一千元以下罰金。
以前項方法得財產上不法之利益或使第三人得之者亦同。
前二項之未遂犯罰之。


司法院資訊處製作；財團法人民間司法改革基金會備份。
